【裁判字號】    92,台上,2783
【裁判日期】    921226
【裁判案由】    給付委任報酬
【裁判全文】
最高法院民事判決                              九十二年度台上字第二七八三號
      上  訴  人  乙○○
      訴訟代理人  汪玉蓮律師
                  蔡碧仲律師
      被上訴人    甲○○○○○.
      法定代理人  黃土城
右當事人間請求給付委任報酬事件，上訴人對於中華民國九十年四月十七日台灣高等
法院台南分院第二審判決︵八十七年度上字第四六○號︶，提起上訴，本院判決如左
：
    主  文
上訴駁回。
第三審訴訟費用，由上訴人負擔。
    理  由
本件上訴人主張：被上訴人於民國八十四年一月二十五日委任伊進行港口宮運動公園
湄洲園新建工程之勘測、規劃作業，簽訂委託書，約定所需費用依內政部及建築師公
會之規定計算之，伊業已全部完成，且經被上訴人同意於八十四年七月作成﹁嘉義縣
東石鄉笨港口宮觀光公園開發計劃書﹂︵卷附綠色封面之計劃書，下稱﹁開發計劃書
﹂︶，上呈嘉義縣政府及台灣省政府爭取各項經費補助。此部分勘測、規劃費用，依
約應依內政部核定之﹁省︵市︶建築師公會建築師業務章則﹂（下稱﹁建築師業務章
則﹂︶第十一條第三種﹁特殊建築﹂及第十三條﹁僅委託勘測、規劃時，按總酬金之
百分之二十五付給之﹂規定，給付伊以總酬金百分之二十五計算之報酬。湄洲園經費
概估之總工程費為新台幣︵下同︶一億五千九百萬元，故勘測、規劃費用應為二百八
十三萬三千一百二十五元，兩造間之委任契約亦已終止，則被上訴人自應負給付報酬
之義務等情，依民法第五百四十八條第一項規定，求為命被上訴人給付二百八十三萬
三千一百二十五元並加計法定遲延利息之判決。
被上訴人則以：兩造委託契約書載：為嘉義縣東石鄉港口宮運動公園湄洲園新建工程
，辦理設計及監造作業，上訴人僅完成﹁開發計劃書﹂，並未辦理新建工程之設計及
監造等作業，而前開計劃書，伊已付酬金十五萬元，上訴人於前開湄洲園計劃書記載
經費概估之總工程費為一億五千九百萬元之鉅，伊並無建設該工程之經費，上訴人既
未為該工程之設計、規劃、勘測及監造，自不得向伊請求給付報酬等語，資為抗辯。
原審以：上訴人受被上訴人委託，進行港口宮運動公園湄洲園新建工程之勘測、規劃
作業，及製作完成﹁開發計劃書﹂，為兩造不爭之事實。玆上訴人主張被上訴人未付
報酬，被上訴人則否認之，指上訴人僅依伊提供之﹁東石鄉甲○○○○○觀光開發事
業報告書﹂︵卷附紅色封面之報告書，下稱﹁開發事業報告書﹂︶製作﹁開發計劃書
﹂，並受領十五萬元，未為規劃、勘測，不得請求報酬云云。兩造情詞各執。經查：
(一)依卷附委託書載工程名稱為：﹁港口宮運動公園湄州園新建工程規劃作業﹂，內容
則係被上訴人委託上訴人為嘉義縣東石鄉港口宮運動公園湄州園新建工程︵下稱湄州
園新建工程︶，辦理規劃作業，費用依內政部及建築師公會之規定計算，若將來繼續
委託進行設計監造作業時，該筆費用應予以優待扣除。則受委任之內容僅湄州園新建
工程之規劃作業，並未約定為勘測業務。又依﹁建築師業務章則﹂第三、四條規定觀
察，﹁勘測﹂即﹁察勘建築基地﹂，其內容包括(1)準備詳細準確地繪圖、(2)親赴該建
築地址詳細察勘地勢、(3)勘察鄰近情況、(4)勘察公用事業設備、(5)都市計劃情形、(6)
如地基形勢、境界線等與委託人所供給之地形不盡符合或有未詳盡處，應由委託人申
請地政機關重新加以測量，必要時要另提地質鑽探資料；而﹁規劃﹂即﹁規劃圖說之
製作﹂，其工作內容包括：(1)根據委託人之需求與意見擬就初步規劃圖及簡略說明書
、(2)初步規劃圖包括必要之配置圖、平面圖、外型圖、(3)簡略說明書包括構造方式、
材料種類、設備概要及工程概算、(4)上述圖說徵得委託人之同意等項。則上訴人自應
就其受託進行湄州園新建工程之勘測、規劃之有利事實，負舉證責任。惟上訴人自稱
：其先在附近替縣政府進行運動公園規劃，在其為該公園之測量時，被上訴人請其為
香客大樓等規劃，其答應並規劃，要求簽合約，同意之後才再著手開發計劃書……十
五萬元屬規劃報告書酬勞……事實上規劃已有一年，規劃後經被上訴人同意簽合約，
才再繼續有開發計劃書云云，則上訴人本受嘉義縣政府委託進行運動公園勘測規劃等
情，堪以認定。而上訴人於八十三年七月間即與嘉義縣政府簽訂嘉義縣東石鄉運動公
園新建工程勘測、規劃契約，該契約包括有丙區︵湄州園新建工程︶之規劃，有合約
副本可證。另被上訴人未與上訴人簽立任何委任契約前，上訴人何須自行勘測、規劃
？又倘被上訴人不與上訴人簽約，則上訴人長達一年之久之勘測、規劃作業，豈不白
費心血？且依﹁建築師業務章則﹂規定，建築師受委託之後，始有勘測建築基地之可
言，上訴人所謂其在勘測、規劃一年之久後，被上訴人始與之簽約，實違常情，縱認
上訴人曾為丙區之勘測，亦非係受被上訴人委託之業務。(二)兩造固約定上訴人受託辦
理系爭湄州園新建工程規劃作業之費用，係﹁依內政部及建築師公會之規定計算，若
將來繼續委託進行設計監造作業時，該筆費用應予以優待扣除﹂，雖﹁建築師業務章
則﹂第十一條第三種﹁特殊建築﹂、第十三條，規定僅委託勘測、規劃時，按總酬金
之百分之二十五付給之，然兩造間之委託契約，並無勘測之約定，上訴人不能依﹁建
築師業務章則﹂規定之計算標準，請求給付勘測規劃報酬。(三)又上訴人自承﹁開發事
業報告書﹂係被上訴人提供，﹁開發計劃書﹂係伊花一個月以上時間完成，惟核﹁開
發計劃書﹂自第二章﹁地理環境﹂第一節自然環境︵包括地理位置、地質與土壤、氣
候︶、第二節人文環境︵包括港口宮沿革、人口與產業結構︶、第三節地區發展概況
︵包括交通運輸現況、土地使用現況、公共設施現況、遊憩活動現況︶、第三章﹁港
口宮宗教觀光之現況與課題﹂及第四章﹁規劃目標、原則及構想﹂等部分，均與﹁開
發事業報告書﹂內容幾乎相同。被上訴人辯稱：﹁開發計劃書﹂多由被上訴人提供資
料予上訴人完成云云，應為可採。(四)上訴人於八十四年五月十五日曾向被上訴人請領
企劃港口宮觀光公園開發計劃書之企劃費用十五萬元，有請款書及支出傳票影本可稽
，雖上訴人主張：該費用係委由訴外人莊凌雲編具之﹁開發計劃書﹂三十本之費用，
與本件系爭湄州園新建工程之勘測規劃之報酬無關云云。然證人莊凌雲於原審證稱：
我工作性質是監工及銷售成屋處理，我沒有開工程顧問公司，我不懂工程顧問，我在
建築師事務所是擔任監工，在建設公司是擔任業務，從不知什麼工程顧問……我從來
沒有做過計劃書之類的事情。︵﹁開發計劃書﹂︶我連看都沒有看過……我不知道企
劃書的事，也不知道什麼拾伍萬元。我是今日才知道有這事云云。莊凌雲原係上訴人
受雇員工，與上訴人無怨隙，與被上訴人亦無利害關係，無迴護被上訴人之可能，其
證詞應可採信。上訴人所謂該十五萬元係委由莊凌雲編具三十本﹁開發計劃書﹂所需
費用云云，顯不可採。(五)被上訴人抗辯兩造係約定為申請補助，請上訴人依被上訴人
提供之資料，另繪平面圖，報酬已包含其編著之開發計劃書之十五萬元報酬之內等情
。再，上訴人向被上訴人請領十五萬元企劃費用時，並檢附委託書影本，倘如上訴人
主張，該十五萬元僅係﹁開發計劃書﹂之印製費用，與湄州園新建工程勘測規劃無關
，何需於請款之時檢附該委託書；而﹁開發計劃書﹂僅四十餘頁之紙張，僅印製裝訂
該書三十本，竟需高達十五萬元之費用，亦悖常情。又觀﹁開發計劃書﹂有關規劃圖
說之製作部分︵即建築師作業章則第四條有關規劃事項即規劃圖說之製作︶，未見委
託人之需求與意見表示，初步規劃圖無平面圖及外型圖，說明書缺構造方式、材料種
類及設備概要，完成圖說未見委託人之審核意見。倘上訴人確依﹁建築師業務章則﹂
規定計算報酬，即以高達二百八十餘萬元之高價，勘測規劃總價高達一億五千九百萬
元之工程，何以前開圖說均付之厥如？另建物之構造方式、材料種類及設備概要，亦
未見說明？又倘製作﹁開發計劃書﹂並不包括上訴人原提供予嘉義縣政府之現地測量
圖、繪製平面配置圖及就該配置之設施諸如大殿與梳妝樓、昇天峰等作說明，僅單純
印製三十本書面，何需十五萬元之價格？且上訴人確曾檢具﹁開發計劃書﹂向嘉義縣
政府及交通部觀光局申請專款補助，惟經交通部觀光局以該項規劃屬地方性風景地區
，宜由縣級機構開發管理，且該規劃係屬寺廟用地之開發計劃，應向寺廟主管機關申
請補助辦理等為由，而否准其申請，有嘉義縣政府八十四年七月十八日八四府建觀字
第七七八九二號函附卷可參，被上訴人辯稱：其為爭取政府補助提供資料予上訴人，
委託上訴人編定開發計劃書，其所繪平面圖，報酬已包含其編著之開發計劃書之十五
萬元報酬之內云云，洵堪採信。(六)台灣省建築師公會對﹁開發計劃書﹂與﹁開發事業
報告書﹂所為鑑定，「開發計劃書」內所載之內容第三十五頁丙區是否可認上訴人已
對該區進行勘測及規劃之作業等項之結果，雖認上訴人已進行丙區之勘測、規劃作業
，有鑑定報告書足憑，然該鑑定報告忽略﹁開發計劃書﹂內第三十五頁之勘測圖，於
上訴人與嘉義縣政府間有關嘉義縣東石鄉運動公園新建工程勘測、規劃契約內原即有
丙區之規劃，上訴人自陳該勘測、規劃係在兩造訂立契約前，即該勘測、規劃非本於
被上訴人之委託，上訴人引原有圖樣製作平面圖製作﹁開發計劃書﹂，已收取十五萬
元之代價。上訴人以該勘測圖及﹁開發計劃書﹂，主張：其已勘測、規劃，得請求勘
測報酬云云，自難憑採等詞，因而維持第一審所為上訴人敗訴之判決，駁回其上訴，
經核並無不合。上訴論旨，徒就原審取捨證據、認定事實及解釋契約之職權行使，指
摘原判決為不當，求予廢棄，非有理由。
據上論結，本件上訴為無理由。依民事訴訟法第四百八十一條、第四百四十九條第一
項、第七十八條，判決如主文。
中      華      民      國    九十二    年     十二     月    二十六    日
                              最高法院民事第六庭
                                  審判長法官  吳  正  一
                                        法官  劉  福  來
                                        法官  鄭  玉  山
                                        法官  黃  義  豐
                                        法官  朱  建  男
      右正本證明與原本無異
                                              書  記  官
中      華      民      國    九十三    年      一      月     十四     日
                                                                       ：


司法院資訊處製作；財團法人民間司法改革基金會備份。
